臺灣高等法院花蓮分院刑事裁定　　　　 110年度聲再字第25號
聲　請　人　
即受判決人　鄭繼樑




上列聲請人因違反毒品危害防制條例案件，對於本院107年度上
訴字第205、206號中華民國108年3月27日確定判決(第三審案號
：最高法院109年度臺上字第557號；第一審案號：臺灣花蓮地方
法院107年度訴字第15、116號；起訴案號：臺灣花蓮地方檢察署
106年度偵字第4023號；追加起訴案號：107年度偵字第1115號)
，聲請再審，本院裁定如下：
    主  文
再審之聲請駁回。
    理  由
一、聲請再審意旨略以：
 (一)依司法院大法官110年度憲二字第337號不受理決議不同意
     見書(黃虹霞大法官提出、詹森林大法官加入)所載：法院
     刑事實務對未依系爭規定(即通訊保障及監察法【下稱通保
     法】第18條之1第1項規定)於7日內陳報法院之另案監聽所
     取得之內容，是否得作為證據之見解：系爭規定係民國103
     年修正通保法時所增訂，規範另案監聽(指與原核准進行通
     訊監察之監察對象或雖為同一對象但涉嫌觸犯法條不同者)
     所取得內容之證據能力，依系爭規定，另案監聽所取得之
     內容，除於發現後7日內補行陳報法院，並經法院審查認可
     該案件與實施通訊監察之案件具有關連性或為第5條第1項
     所列各款之罪者，7日內陳報法院以外部分，不在本件爭議
     及討論範圍)外，不得作為證據，亦有最高法院106年度臺
     上字第902、4089號、107年度臺上字第2345、3025號、108
     年度臺上字第3714、3196號、109年度臺上字第61、1134、
     4068、5138、5597號判決可參，復有刑事妥速審判法(下稱
     速審法)第9條第1項第2項所規定抵觸違背司法院上開解釋
     。本件第一審法院判決(107年度訴字第15、116號)關於聲
     請人與證人即購毒者游茂盛間之通訊監察譯文部分，既未
     經檢察官依法於發現後7日內補行陳報法院，確有違反通保
     法第18條之1第1項規定(司法院大法官釋字第371、572、
     590、631、656、736號解釋意旨明揭)。
 (二)第一審判決(即臺灣花蓮地方法院【下稱花蓮地院】107年
     度訴字第15、116號)關於其附表一編號5、6部分：於理由
     欄記載：游茂盛於警詢時證稱：聲請人朋友來工寮向其表
     示要找聲請人，由其打電話與聲請人約時間及地點購買毒
     品，其不清楚該名聲請人友人之真實姓名等語，若聲請人
     有販毒，聲請人之友人直接撥打給聲請人購毒即可，何需
     透過游茂盛，足證游茂盛知悉其電話遭監聽。游茂盛於第
     一審審理時證稱：至於現金新臺幣(下同)3,000元則是聲請
     人朋友拿給其，其自己收起來等語，此可為聲請人係遭游
     茂盛及曾廣生羅織入罪之證據，何以不足採信。
 (三)聲請人曾於本院109年度聲再字第16號聲請再審案件中，聲
     請人於中華郵政股份有限公司之存款、定期存款、壽險保
     單、公債投資，於108年5月7日全遭人盜移2億7千萬元(目
     前由司法院大法官解釋中)，107年至108年間，聲請人均向
     臺灣花蓮地方檢察署提出告訴，均不受理，此顯非司法正
     義(見本院109年度聲再字第16號聲請再審狀)？
 (四)綜上，本院107年度上訴字第205、206號判決(下稱原確定
     判決)違反速審法第9條第1項第2款、憲法第77、78、80、
     170、173條及司法院大法官110年度憲二字第337號解釋，
     而有刑事訴訟法(下稱刑訴法)第420條第1項各款所規定之
     再審理由。
二、法律依據：
 (一)按法院認為聲請再審之程序違背規定者，應以裁定駁回之
     ，刑訴法第433條定有明文。又法院認為無再審理由者，應
     以裁定駁回之；經法院以無再審理由而裁定駁回後，不得
     更以同一原因聲請再審，刑訴法第434條第1項、第3項分別
     定有明文。
 (二)再審管轄法院對於再審之聲請，應審查其聲請是否合法及
     有無理由。所謂合法與否，係審查其再審之聲請是否違背
     程序之規定；所謂有無理由，則係依再審聲請人之主張就
     實質上再審原因之存否予以審查。若認再審之聲請程序違
     背規定而不合法，或雖合法，但實質上所主張之再審原因
     並不存在者，雖均應裁定駁回之，但前者係依刑訴法第433
     條規定，以聲請程序不合法駁回，後者則依同法第434條規
     定，以聲請無理由予以駁回，二者之法律適用有別(最高法
     院109年度臺抗字第94號裁定參照)。又受理再審聲請之法
     院，首應審查其再審之聲請是否具備合法要件，若其聲請
     再審之程序違背規定時，即應依刑訴法第433條以裁定駁回
     之。必也再審之聲請合法，始進而審查其再審有無理由(最
     高法院98年度臺抗字第287號裁定參照)。
 (三)刑訴法第434條第3項所規定之同一原因，係指同一事實之
     原因而言；是否為同一事實之原因，應就重行聲請再審之
     事由暨其提出之證據方法，與已經實體上裁定駁回之先前
     聲請，是否完全相同，予以判斷，若前後二次聲請再審原
     因事實以及其所提出之證據方法相一致者，即屬同一事實
     之原因，自不許其更以同一原因聲請再審(最高法院108年
     度臺抗字第1596號裁定參照)。
 (四)再審及非常上訴制度，雖均為救濟已確定之刑事判決而設
     ，惟再審係為確定判決有認定事實錯誤而設之救濟程序，
     非常上訴程序則在糾正確定判決之法律上錯誤，如認確定
     判決有違背法令情事，則應依非常上訴程序尋求救濟(最高
     法院109年度臺抗字第1086號裁定參照)。
 (五)復按有罪之判決確定後，有下列情形之一者，為受判決人
     之利益，得聲請再審：六、因發現新事實或新證據，單獨
     或與先前之證據綜合判斷，足認受有罪判決之人應受無罪
     、免訴、免刑或輕於原判決所認罪名之判決者；第一項第
     六款之新事實或新證據，指判決確定前已存在或成立而未
     及調查斟酌，及判決確定後始存在或成立之事實、證據；
     刑訴法第420條第1項第6款、第3項亦定有明文。
 (六)刑訴法第420條第1項第6款、第3項所定得推翻有罪判決之
     再審理由，係以發現判決確定前已存在或成立而未及調查
     斟酌，及判決確定後始存在或成立之「新事實」或「新證
     據」(學理上稱「新規性」)，單獨或與先前之證據綜合判
     斷，使再審法院對原確定判決認定之事實產生合理之懷疑
     ，並相信有足以動搖原確定判決而為有利受判決人之判決
     之蓋然性存在(學理上稱「確實性」)為其要件。析言之，
     依上開規定聲請再審所提出之事證，應依「新規性」及「
     確實性」進行二階段之審查。前者，係依該證據是否具有
     「未判斷資料性」決定，因得依事證之外觀而為形式審查
     ，應先於證據「確實性」審查前(重在證據證明力)為之。
     此因司法資源有限，人力有時而窮，實質正義之追求與法
     安定性(司法公信)之維持仍需求取平衡，再審制度之功能
     ，僅在於發現新事證之重新評價，而非對同一事證之再評
     價。是以，若所指證據業已存在於卷內，並經原確定判決
     法院依法踐行證據調查程序，而為適當之辯論，無論係已
     於確定判決中論述其取捨判斷之理由，或係單純捨棄不採
     ，均非「未及調查斟酌」之情形，不屬上開「新事實」或
     「新證據」，而無准予再審之餘地(最高法院109年度臺抗
     字第95號裁定參照)。申言之，法院就再審聲請人所提之新
     事證，自應先為「新規性」之審查；於通過此門檻，再進
     入第二階段之「確實性」判斷，且為此階段之判斷(最高法
     院110年度臺抗字第360號裁定參照)。亦即，「新規性」、
     「確實性」2者先後層次有別，倘未兼備，即無准予再審之
     餘地(最高法院109年度臺抗字第93號、108年度臺抗字第
     358號裁定參照)。
 (七)證據之取捨及事實之認定，乃事實審法院之職權，刑事案
     件經有罪判決確定後，若係指摘原確定判決有證據取捨不
     當(包括對於證據能力及證明力之爭執)、採證認事違背經
     驗、論理或相關證據法則，或有證據調查未盡等審判違背
     法令事項，因係屬於原確定判決適用法則有無違誤之問題
     ，而非屬於原確定判決認定事實有無錯誤之範疇，自無從
     認為已符合法律就聲請再審限定在必須發現新事實或新證
     據之規定。又刑訴法第420條第1項第6款及第3項所規定之
     「新規性」，以原案法院所未經發現而不及或漏未調查審
     酌之證據方法與證據資料為限，並且不能祇係就卷內業已
     存在並經原案法院取捨論斷之證據，徒自為相異評價而執
     為符合聲請再審新事證所須具備「確實性」(即足以合理相
     信可推翻原確定判決認定事實之基礎，而改為有利於再審
     聲請人之認定)之主張。蓋再審機制救濟確定判決之事實認
     定錯誤，立基於發現新事實或新證據而得重新進行單獨或
     綜合之判斷，並非僅係對舊有事實或證據再次檢驗而為相
     異之評價(最高法院110年度臺抗字第1824號裁定參照)。亦
     即，原確定判決所為，影響事實認定之證據詮釋與取捨本
     身有無違誤、理由之論述有無矛盾、法律論述是否正確，
     均屬判決是否違背法令之問題，核與得聲請再審之法定事
     由不符(最高法院110年度臺抗字第1752號裁定參照)。詳言
     之，如係在原確定判決審判中已提出之證據，經原法院審
     酌捨棄不採者，即不具備新規性之要件，自毋庸再予審查
     該證據是否具備確實性(最高法院110年度臺抗字第1748、
     1759號裁定參照)。
三、經查：
 (一)本件聲請人前因違反毒品危害防制條例案件，經第一審法
     院認其就附表一編號1至6部分確有販賣第二級毒品行為，
     且係累犯而加重其刑，以107年度訴字第15、116號判決各
     判處有期徒刑及沒收、追徵(附表二則為無罪之諭知)；聲
     請人及檢察官均不服，各自提起上訴，經本院前審以107年
     度上訴字第205、206號判決，就附表一編號1部分，撤銷改
     判販賣第二級毒品罪刑，就附表一編號2部分，撤銷改判無
     罪，就附表一編號3至6及附表二部分均維持第一審判決，
     而駁回聲請人及檢察官之上訴；聲請人不服提起上訴(按檢
     察官未就附表一編號2及附表二部分提起上訴，此部分均告
     確定)，經最高法院以109年度臺上字第557號判決撤銷發回
     附表一編號1、3部分，就附表一編號4至6部分之上訴係違
     背法律上之程式而予以駁回確定(附表一編號4至6部分均告
     確定)；本院前審以109年度上更一字第5號判決撤銷附表一
     編號1、3部分，並就附表一編號1部分改判轉讓禁藥罪刑、
     附表一編號3部分則諭知無罪，嗣檢察官及聲請人均未提起
     上訴而告確定等情，有前開判決書、臺灣高等法院被告前
     案紀錄表各1份在卷可稽，另參以聲請再審狀所載內容(實
     體爭執未有販賣第二級毒品予曾廣生、游茂盛)，是聲請人
     係就原確定判決附表一編號4至6部分聲請再審，並由本院
     為管轄法院。又聲請人提起本件再審，除提出聲請再審狀
     敘述理由外，並附具原確定判決(聲請人提出節本，然經本
     院列印本案歷審各次判決書附卷)及第一審判決，向本院聲
     請再審，是此部分聲請再審程序，合於刑訴法第429條、第
     426條第1項之規定，合先敘明。
 (二)聲請人以原確定判決關於其與游茂盛間之通訊監察譯文部
     分，既未經檢察官依法於發現後7日內補行陳報法院，確有
     違反通保法第18條之1第1項規定等語，然查：聲請人前曾
     以第一審法院判決所適用之通保法第5、6、7、18條之1第1
     項等規定，有抵觸憲法第8、15、16、22、23、24條規定之
     疑義，聲請司法院大官解釋，司法院大法官以其聲請意旨
     除爭執法院認事用法之當否外，並未具體敘明原確定判決
     所適用之規定有何抵觸憲法之處，以110年度憲二字第337
     號不受理(見本院卷第13、14頁)，而聲請人以該案不受理
     決議不同意見書(黃虹霞大法官提出、詹森林大法官加入)
     ，執為原確定判決對於另案監聽所取得之內容，未於7日內
     陳報法院，不得作為證據，違反通保法第18條之1第1項規
     定，惟上開不同意見書僅屬法律上之意見，應非新事實及
     新證據，並不在聲請再審之設程範圍內。且依聲請人所陳
     上揭最高法院判決，均認另案監聽所取得之證據，未及時
     陳報法院許可者，經依刑訴法第158條之4規定權衡後，得
     為認定有無證據能力等，則聲請人以原確定判決適用通保
     法第18條之1第1項規定有所不當(即原確定判決不適用法則
     之違背法令)，應屬可否提起非常上訴之範疇，與得聲請再
     審之事由無涉，依前揭說明，此部分聲請再審為不合法。
 (三)聲請人以游茂盛於警詢時證稱：聲請人朋友來工寮向其表
     示要找聲請人，由其打電話與聲請人約時間及地點購買毒
     品，其不清楚該名聲請人友人之真實姓名等語，若聲請人
     有販毒，聲請人之友人直接撥打給聲請人購毒即可，何需
     透過游茂盛，足證游茂盛知悉其電話遭監聽；游茂盛於第
     一審審理時證稱：至於現金3,000元則是聲請人朋友拿給其
     ，其自己收起來等語，此可為聲請人係遭游茂盛及曾廣生
     羅織入罪之證據，何以不足採信等語。然查：
  1、原確定判決就附表一編號4部分，於理由欄內，首已敘明認
     定聲請人確有附表一編號4部分所示販賣第二級毒品甲基安
     非他命予曾廣生之犯行，係以曾廣生於偵訊中之證述、聲
     請人於本院前審所為請曾廣生吸食甲基安非他命之部分自
     白、顯示聲請人與曾廣生相約見面及聲請人稱「他那邊有
     沒有『現金』啦，『東西』呀」等毒品交易暗語之通訊監
     察譯文等證據；復說明何以不採信曾廣生於第一審審理時
     翻異前詞之證述之理由；嗣論以毒品危害防制條例第4條第
     2項之販賣第二級毒品罪及刑、沒收及追徵。聲請人僅以其
     係遭曾廣生羅織入罪等語，未提出任何證據，已與刑訴法
     第420條第1項所列各款規定不符，顯無理由。
  2、原確定判決就附表一編號5、6部分，於理由欄內，首已敘
     明認定聲請人確有附表一編號5、6部分所示販賣第二級毒
     品甲基安非他命予游茂盛之犯行，係以游茂盛於偵訊中之
     證述、顯示聲請人與游茂盛相約見面及游茂盛表示「跟你
     ，要跟你那個」、「要現金2千，現金，現金的」及聲請人
     回稱「等我下午東西拿好就回去了」，以及游茂盛稱「那
     明天一樣嘛，嘿呀，明天」、「玫瑰石還有現金」及聲請
     人回稱「好好，那玫瑰石」等毒品交易暗語之通訊監察譯
     文、聲請人於本院前審所為游茂盛於譯文中所稱「那個」
     是指甲基安非他命之部分自白等證據；復說明何以不採信
     聲請人所辯(歷審辯解內容不一)等理由，嗣論以毒品危害
     防制條例第4條第2項之販賣第二級毒品罪及刑、沒收及追
     徵。聲請人僅截取游茂盛證述之一、二語，未提出其他證
     據，逕自解讀若其有販毒，聲請人之友人直接撥打給聲請
     人購毒即可，何需透過游茂盛，以及聲請人係遭已知悉被
     監聽之游茂盛羅織入罪等語，除不符刑訴法第420條第1項
     第6款所規定之「新規性」要件外，亦與同法第420條第1項
     所列其他各款規定不符，亦顯無理由。
 (四)聲請人以其曾於本院109年度聲再字第16號聲請再審案件中
     ，聲請人於中華郵政股份有限公司之存款、定期存款、壽
     險保單、公債投資，於108年5月7日全遭人盜移2億7千萬元
     (目前由司法院大法官解釋中)，於107年至108年間，聲請
     人均向臺灣花蓮地方檢察署提出告訴，均不受理，此顯非
     司法正義等語，經參酌聲請人所述本院109年度聲再字第16
     號裁定書內容，聲請人此項主張應係表示其資產甚豐，生
     活無虞，何須販毒渡日？以及其係遭鄭秀麗、花蓮縣警察
     局新城分局警員、游茂盛、曾廣生、田文麒、羅清堂等人
     設計陷害奪取上開財產等，然此部分業經本院以109年度聲
     再字第16號實體上裁定駁回其先前再審聲請，則其再以同
     一原因聲請本件再審，依前揭規定及說明，此部分聲請再
     審之程序違背規定，為不合法。
四、本件未開啟徵詢程序之理由：
 (一)法律依據：
  1、按聲請再審之案件，除顯無必要者外，應通知聲請人及其
     代理人到場，並聽取檢察官及受判決人之意見。但無正當
     理由不到場，或陳明不願到場者，不在此限，刑訴法第429
     條之2定有明文。本條立法理由略以：再審制度之目的係發
     現真實，避免冤抑，對於確定判決以有再審事由而重新開
     始審理，攸關當事人及被害人權益甚鉅。為釐清聲請是否
     合法及有無理由，除聲請顯屬程序上不合法或顯無理由而
     應逕予駁回，例如非聲請權人聲請再審，或聲請顯有理由
     ，而應逕予裁定開啟再審者外，原則上應賦予聲請人及其
     代理人到庭陳述意見之機會，並聽取檢察官及受判決人之
     意見，俾供法院裁斷之參考；惟經通知後無正當理由不到
     場，或已陳明不願到場者，法院自得不予通知到場，爰增
     訂本條。
  2、修正刑訴法增訂第429條之2規定旨在釐清聲請再審是否合
     法及有無理由，因此，除顯無必要者外，如依聲請意旨，
     從形式上觀察，聲請顯無理由而應予駁回，或顯有理由而
     應裁定開始再審，或有聲請已逾法定期間、非屬有權聲請
     再審之人、對尚未確定之判決為聲請、撤回再審聲請後更
     以同一原因事實聲請，或法院以再審無理由裁定駁回後再
     以完全相同之事實原因為聲請等聲請程序明顯違背規定，
     且所為之聲請是否合法已無再予釐清必要等情形，固無須
     再依前開規定通知到場，及聽取當事人意見。反之，若再
     審聲請之事由(判斷是否合法，有無以同一原因事由聲請)
     有無理由，尚有未明，猶待調查釐清，即有通知聲請人到
     場之必要(最高法院108年度臺抗字第1732號、109年度臺抗
     字第329號裁定參照)。亦即依新法規定，聲請再審原則上
     應踐行訊問程序，徵詢當事人之意見以供裁斷，惟基於司
     法資源之有限性，避免程序濫用(即『顯不合法』或『顯無
     理由』)，或欠缺實益(即『顯有理由』)，於顯無必要時，
     得例外不予開啟徵詢程序。則此所指「顯不合法」或「顯
     無理由」，應係指聲請之不合法或無理由具有「顯然性」
     ，亦即自形式觀察即得認其再審聲請係「不合法」或「無
     理由」，而屬重大明白者而言(最高法院109年度臺抗字第
     34號裁定參照)。
  3、再審理由應依「新規性」及「確實性」，而為2階段之審查
     ，其中「新規性」，本得依事證之外觀而為形式審查，且
     應優先進行，是以在「新規性」審查階段，如於形式上即
     得認所提出之再審事證，顯然業經確定判決調查斟酌，欠
     缺「未判斷資料性」時，自得認再審聲請「顯無理由」，
     而顯無開啟徵詢程序之必要(最高法院109年度臺抗字第95
     號裁定參照)。
 (二)本件聲請人再審聲請意旨，有前述應屬可否提起非常上訴
     之範疇而與得聲請再審之事由無涉之不合法、基於同一事
     實之原因聲請再審之不合法、不符合新規性要件及未提出
     證據主張有刑訴法第420條第1項所列其他各款規定之顯無
     理由，則其再審之聲請既有顯然不合法，且所主張之事實
     及證據，既全經原確定判決調查、辯論，已無待調查釐清
     ，亦即本件再審聲請之不合法、無理由自形式觀察已屬重
     大明白，依前揭說明，核與刑訴法第429條之2所規定「顯
     無必要者」相符，自無通知聲請人到場之必要。
五、綜上所述，本件再審聲請為部分不合法，部分無理由，均難
    准許，應予駁回。
據上論斷，應依刑事訴訟法第433條前段、第434條第1項，裁定
如主文。
中    華    民    國   110    年    11    月    22    日
            刑事第一庭  審判長法  官  林信旭
                              法  官  廖曉萍
                              法  官  顏維助
以上正本證明與原本無異。
(一)聲請再審不合法部分：
如不服該部分裁定，應於裁定送達後5日內向本院提出抗告狀。
抗告書狀，並應敘述抗告之理由。
(二)聲請再審無理由部分：
如不服該部分裁定，應於裁定送達後10日內向本院提出抗告狀。
抗告書狀，並應敘述抗告之理由。
如因疫情而遲誤不變期間，得向法院聲請回復原狀。
中    華    民    國   110    年    11    月    22    日
                              書記官  秦巧穎